臺灣新竹地方法院民事小額判決　　　　 96年度竹小字第523號
原　　　告　臺灣新光商業銀行股份有限公司
法定代理人　甲○○
訴訟代理人　乙○○
　　　　　　丁○○
被　　　告　丙○○
上列當事人間返還消費借貸款事件，本院於民國96年12月13日辯
論終結，判決如下：
    主      文
被告應給付原告新臺幣貳萬仟玖佰玖拾貳元，及自民國九十五
年十月二十一日起至清償日止，按年息百分之五計算之利息。
訴訟費用新臺幣壹仟元由被告負擔。
本判決得假執行。
    事實及理由
一、程序部分：按訴狀送達後，原告不得將原訴變更或追加他訴
    ，但擴張或減縮應受判決事項之聲明者，不在此限，民事訴
    訟法第255條第1項第3款定有明文。查本件原告起訴時原係
    請求被告給付依年利率百分之20計算之利息，嗣於民國96年
    12月13日言詞辯論期日變更訴之聲明為請求依年利率百分之
    5計算之利息，核係屬減縮應受判決事項之聲明，自應准許
    。
二、原告主張：
（一）陳述：緣被告向原告（原名誠泰商業銀行股份有限公司，
      現已更名為臺灣新光商業銀行股份有限公司）辦理消費性
      商品貸款，貸款金額計新臺幣（下同）71,976元，並簽訂
      消費性商品貸款約定書，約定貸款期間自94年5月20日起
      至96年5月20日止，依年金法按月平均攤還本金，付款期
      數共分為24期，每月應付2,999元，且依系爭約定書第6條
      約定，被告同意如未依約支付期付款致任一期付款逾期繳
      款時，應自逾期之日起，按年利率百分之20計付遲延利息
      及違約金；如被告遲付期付款之總額達貸款金額5分之1或
      任一期付款遲延逾30日以上時，被告即喪失期限利益，全
      部貸款債務視為到期，被告及連帶保證人應一次清償貸款
      之本金、利息、違約金或相關費用等總債務。詎被告自95
      年10月20日起即未依約按時給付期付款，尚欠本金23,992
      元未償，依上開約定書第6條約定，被告業已喪失期限利
      益，所有債務視為全部到期，然屢經催討，被告均置之不
      理，為此爰依消費借貸及上開契約書之法律關係提起本件
      訴訟，請求被告給付如主文第1項所示之金額及利息等語
      。
（二）對被告答辯之陳述：
    1.被告主張兩造間消費借貸不存在云云。惟按契約所表彰者
      ，乃締約雙方當事人之意思表示合致及法律關係之確定，
      被告既簽立消費性貸款申請表，自應受契約內容拘束，且
      原告徵信人員於收到貸款申請書後，亦曾以電話向其確認
      其貸款意願、貸款金額及繳款方式，經被告確認無誤後，
      原告始依約將其申貸之款項撥付訴外人山基電信公司（下
      稱山基電信），依民法第474條之規定，原告與被告間之
      消費借貸契約即屬有效成立。且自申請表及契約書之內容
      即可得知系爭申請表之對造為被告與原告，而非山基電信
      。又本件消費性貸款契約之標題已表明為消費性貸款申請
      表，且將契約重要約定事項置於申請表正面之簽名欄上方
      ，已方便被告閱覽，且詳細契約約款均記載予申請表後方
      ，當無誤認本件消費性貸款申請表為分期付款買賣契約書
      之可能。原告依據貸款申請書約定事項第3點前段：「…
      逕行將准貸款項撥付誠泰行銷股份有限公司指定之帳戶內
      。」，將本案核貸金額71,976元一次撥付予訴外人新光行
      銷股份有限公司（下稱新光行銷），有本行貸放日報表（
      交易日為94年5月20日）為憑。
    2.被告主張申請書係定型化契約，依消費者保護法有關審閱
      期之規定為由置辯乙節，謹敘明如下:
    按消費者保護法有關給予消費者審閱契約內容之期間，目
      的無非在使消費者瞭解契約之內容，並非任何定型化契約
      均應給消費者30天之審閱期間，否則消費者即可主張該條
      款不構成契約內容。苟契約內容已對消費者說明，而契約
      文字與消費者之說明一致者，縱未給予審閱契約內容之時
      間，消費者亦應不得主張已對其說明之部份不構成契約內
      容（參照臺灣高等法院90年上易字第778號判例）。被告
      簽立貸款申請表後，復經原告電話照會，電話照會內容已
      詢問被告購買商品暨貸款意願，並告知貸款金額、還款期
      數及月繳金額，是被告已知悉向原告貸款之事實，自不得
      再以未給予合理審閱期置辯。況被告若有反悔或表明無購
      買商品、申辦貸款之意願，尚可於照會電話中向徵信人員
      拒絕或否認，惟被告並未表示拒絕或否認，基此，被告與
      原告間之消費借貸契約自屬有效成立。
    被告申辦貸款後，即按月持新光行銷印製之繳款單陸續繳
      款多期，繳款單上之受款人即為新光行銷，被告不可能不
      知情其負有向新光行銷及原告給付之義務，而被告於繳款
      期間內從未表示解除契約或主張貸款契約無效，迫至原告
      對其提起民事訴訟後，方以消費者保護法有關審閱期之規
      定作為答辯之藉口，實為被告片面之卸責之詞，且本件消
      費借貸自契約簽立至今已逾二年，若容被告任意主張契約
      無效，而無須繼續繳款，顯與消費者保護法所表彰之保護
      消費者及締約誠信原則立法精神相悖。復按一般商業習慣
      ，發卡銀行將信用卡申請書置於經銷商之店面或門市之櫃
      台供人取閱，倘消費者有意申辦信用卡者，得透過經銷商
      向發卡銀行申請，此種行銷信用卡及貸款之模式乃基於便
      利性及消費者需求所衍生，斷無經銷商出售之商品發生瑕
      疵或停止服務後，要求發卡銀行須連帶負責之理。
    3.被告以權益受損而拒絕繳納貸款，其主張無非欲轉嫁其買
      賣風險予原告，令原告承受其損失，實屬不公而非法所許
      ：按廠商與客戶間之買賣糾紛或消費爭議，仍應依原買賣
      關係（含相關直銷關係）定之，實與原告無涉，而本國民
      法關於「消費借貸契約」已設專章規範，立法堪稱詳盡，
      被告引用德國立法例主張答辯，實無理由。兩造契約屬金
      錢消費借貸契約，而被告與山基電信間為買賣契約，此二
      者本為不同之獨立法律關係，原告既已將貸款全數給付予
      山基電信，相當於被告向原告借款給付，被告縱已撤銷買
      賣契約或解除該買賣契約，亦只得依回復原狀或不當得利
      之法理請求山基電信返還全數價金，無從拒絕給付對原告
      尚未繳納之分期款項，依民事契約之法則，被告有返還借
      款之義務。
三、被告則以：
（一）新光行銷為原告之委外行銷公司，新光行銷與山基電信異
      業結盟，經營「假分期真貸款」業務，新光行銷與其受任
      人山基電信之間，已非單純之委任代辦分期付款業務之關
      係而已，而係新光行銷放任其委任人山基電信一面銷售二
      類電信，另一方面又以新光行銷受任人身份代辦分期付款
      業務，以直接撥款方式一次取得消費者辦理分期付款金額
      ，而在撥款同時，新光行銷已將其應獲利益及違法加收利
      益一次扣足，對於委任人山基電信經營業務造成風險，另
      以不公平之定型化契約陷消費者承擔，嗣山基電信倒閉時
      ，又以司法訴訟為其討債工具，謹將理由分述如下：
    1.新光行銷自從委任山基電信代辦分期付款業務開始，即未
      對其受任人山基電信之公司業務及體質進行詳實之徵信評
      估，反而運用其強勢經濟實體，以不公平之定型化契約將
      所有風險轉嫁由弱勢之消費者承擔。
    2.山基電信人員引導被告填寫資料時，並未告知書寫為信用
      貸款申請書，亦未讓被告審閱其內容。當時被告認為那只
      是為享受山基電信無息分期付款與銀行代收款項所必經之
      徵信程序。且被告一直認為其乃傳統之分期付款，得於業
      者無預警歇業時隨時停止付款，然事實上卻屬消費者向金
      融機構辦理小額信用貸款，一旦貸款契約成立，毋庸撥入
      申貸人帳戶或由消費者填具提款單，就將部份金額撥入其
      異業結盟者之帳戶；又另以細小字體隱藏「申請人聲明書
      」條款，無異趁消費者輕率及剝奪定型化契約審閱權而簽
      下「賣身契條款」，違反民法第247條之1及消費者保護法
      中定型化契約之效力、資訊揭露、契約審閱權之規定，且
      在辦理分期付款當時亦無提供分期付款申請書供消費者留
      存，此一部份之瑕疵於佳姿公司案已受行政院金融監督委
      員會銀行局糾正在案，顯見新光行銷委任代辦分期付款業
      務瑕疵確實存在。甚者，被告資料送到原告銀行後，原告
      銀行來電僅確認被告有無向山基電信購買產品及日後每月
      繳款金額，其餘毫無告知。於此情形下，基於信賴保護原
      則，被告相信銀行是受政府管理之合法企業，應該對被告
      不敢有任何隱瞞之情事，而使被告更相信山基電信經營之
      可靠評估。直到山基電信停業，原告露出面目，被告才發
      現當時已受到原告與山基電信之聯合矇蔽。
    3.另新光行銷依據被告之貸款申請書之聲明撥款於山基電信
      部份，已如前述，該一書件係以易引人錯誤之分期付款申
      請書為餌，經多起重大事件引起社會重視，終至行政院金
      融監督委員會銀行局出面導正後，現已改變格式，足資證
      明該一書件格式顯有引人錯誤之瑕疵。另新光行銷雖提出
      被告有對其繳款之依據，卻難以證明其有依約實際撥款於
      山基電信之事實，或其實際撥款額度並未達消費者辦理分
      期金額總額之指示，此部分應請新光行銷提出其確實撥款
      於山基電信金融帳戶之證明。又原告之撥款方式並非直接
      撥給消費者，且原告主張本貸款契約和其與山基電信之合
      作協議係屬獨立之兩回事，若上開主張確立，原告若是依
      照其與山基電信之合作協議，以消費者所貸之實際金額扣
      掉利息以後，直接匯給山基電信，則其債權之取得就非直
      接來自於消費者，而是以低於他實際須撥給消費者之金額
      直接向山基電信購得。依照原告對山基電信的實際撥款明
      細，已明顯違反其與消費者之貸款約定事項一：「…購買
      消費性商品之分期付款總價款…」。故被告依法有權主張
      本契約無效。另依民法第205條規定，約定利率不得超過
      年利率百分之20，而原告竟違法以超過百分之30以上利率
      剝奪山基電信應享有之利潤，依山基電信於臺灣臺北地檢
      署表示超收金額高達20,000,000元，造成其後來周轉不靈
      與消費者權益繼而受損之主因；再者，山基電信於臺灣臺
      北地檢署亦辯稱：「其之所以周轉不靈而導致停業，係先
      肇因於與其合作之新光銀行未依法撥款於他所導致，其巧
      立名目奪取山基電信應享之利潤，而未撥付之總金額達新
      臺幣兩千萬元之多；後期又開始嚴格審核申請案件，導致
      山基電信業績嚴重下滑」。是原告違反民法第206條巧取
      利益禁止之規定，且觸犯民法第205條而須負民法第217條
      損害賠償過失相抵之法律責任。又按契約條文應本於平等
      互惠以維護雙方合法權益為目的，被告質疑原告以下行為
      不符合平等互惠：原告銀行可不用對消費者當面告知、提
      供契約審閱與交付副本由消費者收執；消費者沒有享受權
      益仍需付錢；原告違反金管會93年金管銀四字第
      0938011919 號令規定，致消費者於任何狀況下均須承擔
      一切風險；原告銀行違法超收利息；原告銀行與消費者之
      「貸款約定事項一」明確載明被告係向原告申請購買山基
      電信消費性商品之分期付款總價款，且貸款約定事項一至
      七內容並無允許原告扣取任何金額，而「貸款約定事項三
      」所規範應是基於不可預測或抗拒之外力所造成之差損，
      絕非保障原告銀行本身「事前就已規劃」之違法行為，然
      原告違法超收利息乃屬預謀之蓄意犯罪，絕非法律應保障
      之行為。
    4.為防止經濟強者利用定型化契約手段、濫用契約自由及維
      護交易公平，於89年5月5日修定施行之民法247條之1規定
      ：依照當事人一方預定用於同類契約之條款而訂定之契約
      ，為左列各款之約定，按其情形顯失公平者，該部份約定
      無效：一免除或減輕預定契約條款之當事人之責任者。二
      加重他方當事人之責任者。三使他方當事人拋棄權利或限
      制其行使權利者。四其他於他方當事人有重大不利益者。
      又因契約互負債務者，於他方當事人未為對待給付前，得
      拒絕自己之給付；債務人於受通知時，所得對抗讓與人之
      事由，皆得以之對抗受讓人，民法第264條第1項、第299
      條分別定有明文。本件新光行銷、山基電信及被告三方間
      之交易行為，雖受契約自由原則之保護，但顯然已違反了
      契約正義所揭諸的誠信與平等互惠兩大原則。本件顯係經
      濟、資訊、談判地位較為強勢之新光行銷，事前利用不同
      之契約手段安排（例如本件之貸款契約及合作協議），可
      以獲得相同效果。不但在社會經濟成本上較每一辦理分期
      付款的消費者為低，並使其不會因而失去債權讓與的權利
      ，故應依契約正義規定及被告本得主張之權利作為標準，
      來審酌契約條款是否顯失公平。
    5.另本件法律效果與山基電信將對被告之電信服務費債權讓
      與新光行銷相同，已如前述，是被告本得享有民法第299
      條規定之保護，以得對抗山基電信之事由對抗新光行銷。
      又兩造間之貸款契約，為新光行銷單方所擬定與大量不特
      定申請人締約之定型化契約，以上開標準審核，可發現貸
      款契約有關被告不得以其與山基電信間之解約事由對抗新
      光行銷，仍應繼續清償貸款之約定，對被告屬拋棄權利且
      顯失公平，該約定應為無效。而山基電信業已無預警惡性
      倒閉，未再依約提供被告節費通話服務之事實，為兩造所
      不爭執，被告自得依民法第264條第1項規定，在山基電信
      未繼續提供商品服務時，行使同時履行抗辯權，拒絕給付
      價金，並得以此事由對抗新光行銷。
    6.就此種「假分期真貸款」業務所衍生之爭議，經行政院金
      融監督管理委員會銀行局介入導正後，已於行政院金融監
      督管理委員會第143次委員會議決議，自96年7月1日起，
      與本案相同之預付型消費而衍生之債務將全部由金融機構
      全部承擔 (中華民國銀行商業同業公會全國聯合會96年6
      月29日全授消字第1787號函參照)，此亦證明金融機構辦
      理「假分期真貸款」之預付型消費業務確有重大爭議與瑕
      疵，且已衍生重大社會問題。
    7.政府准許成立財團法人金融聯合徵信中心，其設立宗旨為
      建置全國性信用資料庫，以提供經濟主體信用記錄及營運
      財務資訊予會員機構查詢利用。前述規定足以證明銀行經
      營業務除為商業營利考量外，更應擔負社會責任，避免造
      成金融及社會秩序紊亂。就本件被告經由新光行銷辦理二
      類電信分期付款業務過程中，未見新光行銷有任何之作為
      與提醒，實為以商業營利考量忽視應負社會責任的做法，
      並藉經濟上強勢以不公平之定型化契約轉嫁所有風險與責
      任。
    8.佳姿事件發生，由於當時法院基於銀行的呆帳考量給予一
      時恩惠，惟未喚起銀行業者須擔負社會責任的商業道德，
      反而讓玩法者食髓知味，繼而導致更多的不肖業者投入這
      種投機取巧的謀利行列，而終致造成更多的消費者受害，
      並產生嚴重的社會問題，尤其是原告更是肆無忌憚的變本
      加厲，不但勾結山基電信，在山基電信倒閉前即以解約之
      消費者當人頭，私下施作分期付款，甚至在臺灣臺北地方
      法院95年度訴字第6479號民事判決所指「已解約者須由山
      基電信電信負責償還」的情形下，仍然強加對已解約之消
      費者提起訴訟，意圖一債雙討，再分別附加利息之不當得
      利。
（二）原告雖主張被告與山基電信間之購買契約及兩造間之消費
      借貸款契約，係屬二分別獨立之契約，被告不得以其得對
      抗山基電信之事由對抗原告等語，惟：
    1.按合夥經營之定義，其成立要件依民法第667條解釋及其
      認定之標準，即雙方有無利潤共享之事實，亦即兩者有無
      共享同樣的獲利標的、同樣的獲利機會及次數、享受固定
      的獲利比率。本件原告與山基電信並無相互介紹之事實，
      沒有相對之居間酬庸對待，雙方利潤完全是由雙方專案合
      作銷售之產品所取得，依民間社會慣例，此種模式就是合
      夥經營，就是歐美國家法定利益共同體，雙方對共同經營
      之事實，依法本就必須興敗與共，若其中一方跑了，另一
      方面必須對客戶負起所有責任與義務。
    2.另於分期付款買賣，如企業經營者為提升無力購買之消費
      者慾望，並強化其對價金債權之受償，乃居間介紹金融機
      構，由企業經營者直接提供金融機構之申請貸款表格，或
      以金融機構之貸款條件、貸款金額為其廣告之內容者，其
      與金融機構就該交易於經濟上實存在一緊密關係，結合成
      一體進行營業活動，共同獲取利益。德國、日本及美國法
      院鑒於將經濟上處於一體關係之交易，以契約書分離為買
      賣契約與消費借貸契約，並由貸與人自身主張因此而生對
      貸與人有利之效果，乃有違誠信原則。蓋允許將被分離之
      買方的立場置於較未被分離之狀態更為不利之立場，應為
      法所不允許，且消費者之價金業已支付但未能獲得服務，
      應認該二契約互有履行及效力上之牽連關係，消費者得以
      對抗企業經營者之事由對抗金融機構，始符誠信原則。嗣
      日本更於其「割賦販賣法」第304條之4明文規定「購買人
      依第二條第三項第一款或第二款所定分期付款購入斡旋購
      買方法購入指定商品，且受付款請求時，得以就該指定商
      品之販賣，對依分期付款購入斡旋買賣該商品之販賣業者
      所生事由，對抗請求付款之分期付款購入斡旋業者。」。
      德國亦於其1991年1月1日生效之消費者信用（或譯為融資
      ）法，將上開原本以德國民法第242條所定之誠信原則為
      適用依據之抗辯延伸，明文規定於第9條第3項：「消費者
      依基於結合之買賣契約所生之抗辯，就得對賣方拒絕自己
      之支付的權限內，得拒絕清償信用供與額。」，使消費者
      基於原因關係所得主張之抗辯，對於具經濟上同一性之消
      費借貸契約之貸與人，亦得行使及主張。
    3.原告與山基電信簽訂之合作協定書係以約定消費者向山基
      電信購買學習課程、產品等相關專案時，得以零利率之分
      期條件，向原告申請融資貸款，但山基電信須給付原告超
      過百分之30之帳戶管理費，有合作協議書及匯款資料之影
      本可憑。被告向山基電信購買3G省錢專案時，山基電信公
      司即以原告貸款之條件、金額為廣告內容，並經由其業務
      人員之推銷、介紹、提供向原告申請辦理貸款之表格，貸
      款指定用途用以支付上開價金，惟貸得款項完全未經被告
      親自簽名確認，即由原告扣除百分之30以上帳戶管理費與
      保證金後，此亦為原告所不爭執，足見山基電信為刺激、
      提升消費者之慾望，並強化其對價金債權之受償，乃居間
      介紹原告為授信，提供原告之申請貸款表格予被告，並限
      定該貸款僅得用以支付向山基電信購買物品或服務之價金
      ，原告並就被告所貸金額中，以帳戶管理費及保證金名義
      取得金額，山基電信取得餘款。山基電信與原告間實存在
      一緊密關係，於經濟上結合成一體進行營業活動，透過彼
      此之合作依存關係而共同獲取利益，於經濟上有其一體性
      ，在民間的習慣認知上，這更是絕對的合夥經營關係。
    4.山基電信與原告兩造間之契約均載有涉及他方之契約內容
      ，原告除與山基電信間具有經濟上之緊密關係外，其亦得
      充分知悉被告與山基電信之締約內容，而得正確評估貸款
      風險。且本件係原告與山基電信合作，由原告授與信用與
      被告，並限定該信用僅得用以支付被告向山基電信購買物
      品或服務之價金，係以原告為中心而相互結合之契約關係
      ，已與一般債權關係因欠缺公示外觀，為維護交易安全，
      而必須承認債務人之抗辯中斷即僅具相對性之情形有間。
      故本件自不得過度固守於各該契約形式上之獨立性，致有
      失公平及消費者之保護。基於原告與山基電信有前述經濟
      上一體性之緊密關聯，於經濟上結合成一體進行營業活動
      ，共同獲取利益，並無為維護交易安全而必須承認債務人
      之抗辯中斷之情形，且以被告之價金業已支付，但未能獲
      得服務之立場，應參考上述日本與德國之立法例作為法理
      ，依債權關係之誠信原則，創設消費者之抗辯權，使二契
      約互有履行及效力上之牽連關係，認被告應得以對抗山基
      電信之事由對抗原告。
    5.至於上開分期付款申請書上申請人同意不得以申請人與特
      約商間之法律關係存在與否或其他任何事由，對抗原告等
      語，惟原告與山基電信既於經濟上結合成一體進行營業活
      動，透過彼此之合作依存關係而共同獲取利益，應認該二
      契約互有履行及效力上之牽連關係，消費者得以對抗企業
      經營者之事由對抗金融機構，始符誠信原則，有如前述，
      則原告於其事先印製擬與不特定多數申請分期付款之消費
      者訂立同類契約用之契約條款，將辦理授信之消費者地位
      分離，置於較未被分離之狀態更為不利之立場，而由貸與
      人享有較有利之效果，實有違誠信原則，對消費者顯失公
      平，是上開約款，違反消費者保護法第12條之規定，應屬
      無效。
（三）綜上，爰聲明：原告之訴駁回；訴訟費由原告負擔。
四、兩造不爭執事項：
（一）被告向山基電信購買「3G省錢專案」，由山基電信之服務
      人員辦理向原告申請分期貸款71,976元，約定借款期限24
      期，以每月為一期攤還本金，若不按月攤還本金即喪失分
      期清償之期限利益，並應按年息百分之20計算利息，上訴
      人尚有本金23,992元及自95年10月21日起按前開方式計算
      利息未給付。
（二）原告就被告所申辦之貸款實際撥付49,664元給山基電信。
（三）山基電信從95年1月起即未提供電信服務。
五、兩造爭執之事項：
（一）兩造貸款契約是否有效成立？
（二）被告是否得執其得對抗山基電信之事由，對抗原告？
六、本院之判斷：原告主張之前揭事實，業據其提出與其所述相
    符之申請表、消費性商品貸款約定書、繳款明細表等件為證
    ，惟被告不爭執申請書上簽名之真正，然以前揭情詞置辯。
    經查：
（一）被告於94年4月間與山基電信締約，向其購買「3G省錢專
      案」服務，約定價金由被告於締約之同時向原告申請辦理
      貸款後，由原告逕給付予山基電信，雖被告辯稱本件借貸
      係山基電信員工至被告家中辦理，非原告銀行之員工至被
      告家中辦理，此款項亦無匯入被告戶頭，被告亦認為此為
      傳統之分期付款，並非向原告辦理貸款云云，然查，本件
      被告與原告間之貸款契約，業經被告簽名確認，被告亦不
      否認申請表上係其本人之簽名無訛，自不存在原告是否未
      與被告對保之問題。又本件貸款係消費性貸款契約，原告
      依契約約定之旨，係逕將款項撥付予被告買受商品之交易
      相對人山基電信，貸款金額當然不交付予被告。且被告簽
      署之上開分期付款申請書上已載明原告銀行之標章及內容
      ，被告之貸款亦已經繳納多期，繳款單之匯款帳戶係載明
      原告銀行，另有94年4月28被告與原告銀行消費貸款部電
      話對話錄音內容之譯文：「劉小姐您好，我這裡是誠泰銀
      行消費貸款部，您是不是要購買山基通路的省錢專案要申
      辦分期貸款。」等事實，被告殊無不知伊係向原告辦理貸
      款之理。被告空言否認向原告貸款之事實，要無足採。
（二）被告係因向山基電信購買「3G省錢專案」服務，而由山基
      電信之服務人員代為辦理上開分期貸款，然山基公司自95
      年1月起即倒閉未繼續提供電信服務；是本件之爭點闕為
      ：被告可否以山基電信停止服務為由，拒付對原告之分期
      貸款餘額？茲論述如下：
    1.查被告與山基電信簽訂電信商品契約，並由被告與原告簽
      訂系爭貸款合約，向原告貸款71,976元，由原告直接給付
      予山基電信作為被告清償其與山基電信商品契約所負之債
      務，故被告與原告間係成立消費借貸契約及委任契約，由
      被告向原告貸用系爭借款，並指示原告直接將系爭借貸合
      約貸得之款項給付予山基電信，作為原告交付系爭借貸合
      約借款之方法，故系爭借貸合約存在於被告及原告間，另
      被告與山基電信間另成立電信商品契約。被告與原告間之
      契約關係，及被告與山基電信間之契約關係，性質上均屬
      債權契約，且當事人並不相同，被告自不得以基於其與山
      基電信間契約所生之抗辯事由，或山基電信與原告間之契
      約關係所生抗辯事由，對抗原告。
    2.又查，被告主張其係與山基電信簽訂電信商品契約同時，
      與原告簽訂系爭貸款合約前，原告未依消費者保護法第11
      條之1第1項規定給予30日以內之合理審閱期間等語。惟查
      被告所簽署之信用貸款申請表上之申請人簽名處記載：「
      本人對申請表及背面消費性商品貸款約定書之所有條款，
      已於簽署前經合理天數詳細審閱，且充分理解其內容，並
      同意遵守，特此簽名。」，有該申請書在卷可按，足認原
      告已提供合理天數審閱期間供被告審閱全部條款內容，被
      告空言抗辯原告未於訂約前提供合理審閱期間一節，並未
      舉證證實，自不足取。況原告本非被告與山基電信間電信
      商品契約之當事人，即令原告未依前開規定，給予被告30
      日以內之合理審閱期間，致系爭貸款合約關於原告就被告
      與特約商店之糾紛不負任何責任之約定不構成系爭貸款合
      約之內容，被告仍不得以其與山基電信間之抗辯事由，對
      抗非契約當事人之原告，被告亦非山基電信與原告間契約
      之契約當事人，自不得以山基電信與原告間之抗辯事由對
      抗原告，是被告主張原告未給予合理審閱期間為由，拒絕
      清償系爭借款云云，亦屬無據。
    3.被告主張其與原告銀行間系爭貸款合約違反消費者保護法
      第11條、第12條之規定，應屬無效云云。惟按企業經營者
      在定型化契約中所用之條款，應本於平等互惠之原則，定
      型化契約條款如有疑義時，應為有利於消費者之解釋；又
      定型化契約中之條款違反誠信原則，對消費者顯失公平者
      ，無效，消費者保護法第11條、第12條第1項固有明文。
      查系爭貸款申請書之約定事項第3點及約定書第13條分別
      約定：「申請人及連帶保證人同意並授權誠泰商業銀行，
      得於特約商（經銷商）備齊各項撥款文件並經審核無誤後
      ，逕行將准貸款項撥付誠泰行銷股份有限公司指定之帳戶
      內，再由誠泰行銷股份有限公司轉撥入特約商（經銷商）
      指定之帳戶內，絕無異議。倘因此發生損失或事故，均願
      自負全責，概與誠泰商業銀行及誠泰行銷股份有限公司無
      涉，…。」、「借款人及連帶保證人同意，不以其對經銷
      商之任何債權向被上訴人主張抵銷，一切有關商品（標的
      物）之瑕疵擔保、保固、保證、售後服務或其他契約上責
      任，仍應由經銷商負責；貴行或本人委託之誠泰行銷股份
      有限公司，均對借款人與經銷商之法律關係，不負任何責
      任。」等語，核其內容，無非重申被告與山基電信間及原
      告與被告間之契約關係各自獨立之意，而本於債之相對性
      原則，被告本即不得以其與山基電信間之契約所生抗辯事
      項對抗原告，前述定型化契約條款實為對彼等三方間法律
      關係之具體說明，並無顯失公平之情形。況被告於山基電
      信訂定系爭商品契約時，本可選擇以其他方式繳費，不一
      定要以向原告貸款之方式為之，若被告不以貸款之方式繳
      款，則當被告與山基電信發生終止合約之情形時，其僅能
      向山基電信主張權利，而須自行承擔山基電信倒閉之風險
      ，準此，被告應承擔之風險不因現以貸款方式繳納而轉由
      原告承擔，是以系爭貸款契約書之約定，並無加重被告責
      任或對被告有重大不利益之情形。又被告與山基電信簽訂
      電信商品契約，本有全部清償因該契約所生金錢債務之義
      務，被告因與原告間之系爭貸款合約，而得延後給付其對
      山基電信之債務，而原告本非被告與山基電信間電信商品
      契約之當事人，本即毋庸就被告與其特約商店山基電信間
      之法律關係負任何責任，故被告與原告間之系爭貸款合約
      第13條約定原告對消費者與其特約商店之法律關係，不負
      任何責任，並無違反互惠平等原則或誠信原則可言。另按
      指示給付之原因關係具有瑕疵，基於債權相對性之原理，
      仍應就個別給付關係分別對各基礎關係之當事人為主張，
      不得執對價關係所生之抗辯事由，轉而對抗資金關係之當
      事人，其理至明。故上開約定如同前述只係將上開法理所
      應然之理明文加以約定，應無被告所言對被告顯失公平可
      言。是被告主張系爭貸款合約關於原告就被告與特約商店
      之糾紛不負任何責任之約定違反消費者保護法第11條、第
      12條之平等互惠原則及誠信原則，且應為有利消費者之解
      釋云云，洵屬無據。
    4.被告主張兩造於小額貸款申請表約定事項之約定，因字體
      過小，非被告於簽約時所能注意，又上開約定事項違反民
      法第247條之1規定，對被告不利且顯失公平，應屬無效云
      云。惟查，本件原告與被告間簽訂系爭小額信用貸款申請
      表，依兩造間之約定將系爭借款一次直接撥入被告指定受
      款廠商即山基電信，原告即已履行系爭貸款契約之給付義
      務完畢，僅餘被告有分期清償系爭借款義務。次查，原告
      並非被告與山基電信間契約關係之當事人，對於被告與山
      基電信間之約定、契約履行情形、契約解除權、債權債務
      之糾紛等情形，無介入、參與或控制之權利，依契約自由
      原則及誠信原則，原告關於兩造間系爭貸款契約之權利自
      不應受到被告與山基電信間之契約約定影響。因之原告與
      被告約定被告分期清償系爭借款義務，不受被告與山基電
      信間契約關係之影響，難認上開約定事項對被告有何加重
      責任、或使被告拋棄權利、限制行使權利之顯失公平情形
      ，自無違反民法第247條之1規定。
    5.被告主張原告巧取利益，致山基電信經營困難及增加消費
      者使用商品之風險云云。查被告購買山基電信之商品而向
      原告申請貸款，該申請表、約定書上均表明被告係向原告
      貸款之意旨，原告僅係立於資金貸款者之銀行地位與被告
      締約，至於被告與山基電信間電信服務契約是否合理、公
      平，以及利潤能否獲取，均與被告與原告間之借貸關係無
      涉，被告因原告與山基電信之合作關係而使被告得向原告
      申請貸款並享有分期付款之利益，貸款之內容本身並無任
      何詐術性質，被告與山基電信訂立電信服務契約是否可以
      獲取利潤、山基電信是否能穩定、持續提供服務，應係被
      告自行評估後，本於契約自由原則而決定是否與山基電信
      成立電信服務契約，自不能因山基電信倒閉即認原告違反
      民法第206條巧取利益禁止之規定及違法超收利息為預謀
      之蓄意犯罪等。
    6.按所謂同時履行之抗辯，乃係基於雙務契約而發生，倘雙
      方之債務，非本於同一之雙務契約而發生，縱令雙方債務
      在事實上有密切之關係，或雙方之債務雖因同一之雙務契
      約而發生，然其一方之給付，與他方之給付，並非立於互
      為對待給付之關係者，均不能發生同時履行之抗辯。最高
      法院59年台上字第850號判例著有明文可參。經查，本件
      原告請求被告之依據，係依據被告與原告間之貸款契約。
      被告貸款之目的雖用以支付予山基電信之款項，然此部分
      應係被告分別與原告、山基電信分別所簽訂兩不同之契約
      關係，故被告自不得以山基電信未提供電信服務為由，主
      張同時履行抗辯拒絕給付價款。
    7.末查，被告提及關於原告與山基電信所簽合作協議書第4
      條第4項固約定：原告於因山基電信因素而導致被告要求
      中止契約或拒付剩餘之貸款本金時，山基電信願無條件就
      所收取貨款之範圍，償還被告在原告所貸款之餘額，並稱
      有該合作協議書影本附卷可憑，惟未見被告確實提出該合
      作協議書到院，此應是被告概括抄襲他院判決所致，惟縱
      被告所述合作協議書為真，惟該合作協議書之內容，係原
      告與山基電信間之約定，基於契約相對性原則，只在原告
      與山基電信之間發生契約之拘束力，被告不得在兩造間之
      契約關係上援引該約定而對抗原告；且原告與山基電信上
      述協議內容，係在確保原告貸款之風險，並無法因此而認
      為原告與山基電信間就山基電信販售之商品部分有共同為
      擔保之意；況原告是否依照該協議向山基電信求償，或依
      與被告間之消費借貸契約關係向被告請求，屬於原告權利
      行使之自由。如被告已終止或解除與山基電信間之契約，
      或被告因山基電信之債務不履行而受有損害，應向山基電
      信請求返還價金或請求賠償。又被告所提與本件相類之他
      院原告敗訴之第一審判決，已有多件經原告上訴，並經上
      訴法院撤銷改判原告勝訴確定，有福建金門地方法院95年
      度小上字第2號民事判決、基隆地方法院95年度小上字第
      15號民事判決、花蓮地方法院95年度小上字第11、12號民
      事判決可參。
    8.綜上，被告主張以山基電信停止服務為由，拒付對原告之
      分期貸款餘額，並不可採。
（三）從而，原告主張依據消費借貸契約之法律關係，請求被告
      給付尚欠之本金23,992元，及自95年10月21日起至清償日
      止，依年息百分之5計算之利息，為有理由，應予准許。
七、本件事證已臻明確，兩造間其餘主張及舉證，核與判決之結
    果不生影響，不再逐一論列，附此敘明。
八、本件為適用小額訴訟程序所為被告敗訴之判決，應依職權宣
    告假執行，並於裁判時確定訴訟費用額。
九、據上論結：本件原告之訴為有理由，依民事訴訟法第436條
    之23、第436條第2項、第78條、第436條之19第1項、第436
    條之20，判決如主文。
中　　華　　民　　國　　96　　年　　12　　月　　28  　日
                  民事第二庭    法　官　方鴻愷
以上正本係照原本作成。
如對本判決上訴，非以判決違背法令為理由，不得為之。且須於
判決送達後20日內向本院提出上訴狀並記載上訴理由。
中　　華　　民　　國　　96　　年　　12　　月　　28  　日
                                書記官　鍾佩芳
